臺灣臺北地方法院民事判決　　　　　　　99年度訴字第2368號
原　　　告　陳啟中
被　　　告　陳林秀鑾
　　　　　　陳
　　　　　　陳俊祺
　　　　　　陳淑玲
　　　　　　陳俊弘
　　　　　　陳俊彥
　　　　　　李陳對
　共　同
訴訟代理人　吳永發律師
　　　　　　黃廷維律師
複代理人　　林瑞陽律師
被　　　告　陳買
　　　　　　陳建明
訴訟代理人　陳黃勤
被　　　告　陳碧文
訴訟代理人　陳德智
被　　　告　陳問禮即陳得三之繼.
　　　　　　陳錄式
兼訴訟代理人陳采樑
前列二人共同
訴訟代理人　黃美寅
被　　　告　陳文增
　　　　　　陳錄華
　　　　　　陳維新
　　　　　　陳維德
　　　　　　陳麗幸
訴訟代理人　陳錄華
被　　　告　陳啟華
　　　　　　陳啟吉
　　　　　　陳金福
訴訟代理人　李美娟
被　　　告　陳鋒鑄
訴訟代理人　黃美寅
　　　　　　陳采樑
被　　　告　陳廖雅梅
被　　　告　陳牽治
訴訟代理人　陳煜凱
被　　　告　陳寶珠
訴訟代理人　范永泉
被　　　告　陳美女
　　　　　　陳佳君
　　　　　　陳佳莉
　　　　　　陳建瑋
　　　　　　陳佳佳
　　　　　　陳明珠
　　　　　　王陳秀玉
　　　　　　李萍瑛
　　　　　　李坤亮
兼前列二人
共　同
訴訟代理人　李坤全
被　　　告　古淑君
　　　　　　古偉杰
前列二人共同
訴訟代理人　徐建華
被　　　告　王景熙
　　　　　　王景俊
　　　　　　王景祺
　　　　　　林王素
　　　　　　王琇璫
　　　　　　王惠萍
　　　　　　游陳輝子
　　　　　　陳田
　　　　　　陳錄金
　　　　　　陳錄銀
　　　　　　陳錄葉
　　　　　　陳墀國
　　　　　　林慶傳
　　　　　　林秋明
　　　　　　林玉卿
　　　　　　林玉月
　　　　　　林秋富
上列當事人間分割共有物事件，本院於民國100年5月4日言詞辯
論終結，判決如下：
    主  文
被告李萍瑛、李坤全、李坤亮、古淑君、古偉杰、王景熙、王景
俊、王景祺、林王素、王琇璫、王惠萍、陳俊祺、陳淑玲、陳俊
弘、陳俊彥、游陳輝子、李陳對、陳田、陳錄金、陳錄銀、陳錄
葉、陳墀國、林慶傳、林秋明、林玉卿、林玉月、林秋富應就其
等被繼承人陳好所有座落台北市○○區○○段四小段第一０一號
、一０二號、一０三號，應有部分均為三六０分之二０之土地，
辦理繼承登記。
被告陳建明、陳佳君、陳佳莉、陳建瑋、陳佳佳、陳明珠、王陳
秀玉應就其等被繼承人陳盆所有座落台北市○○區○○段四小段
第一０一號、一０二號、一０三號，應有部分均為三六０分之二
四之土地，辦理繼承登記。
被告陳問禮應就其被繼承人陳得三所有座落台北市○○區○○段
四小段第一０一號、一０二號、一０三號，應有部分均為三六０
分之四０之土地，辦理繼承登記。
兩造共有座落台北市○○區○○段四小段第一０一號、一０二號
、一０三號土地准予變賣，所得價金，各按如附表所示應有部分
比例分配之。
訴訟費用由兩造各按如附表所示應有部分比例負擔。
    事實及理由
壹、程序方面：
    被告陳問禮、陳牽治、陳寶珠、陳美女、陳佳君、陳佳莉、
    陳佳佳、王陳秀玉、古淑君、古偉杰、王景熙、王景俊、王
    景祺、林王素、王琇璫、王惠萍、游陳輝子、陳田、陳錄金
    、陳錄銀、陳錄葉、林慶傳、林秋明、林玉卿、林玉月、林
    秋富經合法通知未到場，核無民事訴訟法第386條所列各款
    情形，原告聲請一造辯論而為判決，核無不合，應予准許。
貳、實體方面：
一、原告主張：
  (一)座落台北市○○區○○段四小段第101地號、102地號、103
    地號土地(下稱系爭101號、102號、103號土地) 屬兩造共有
    ，各共有人應有比例詳如附表所載，系爭土地上另有共有人
    使用之門牌台北市○○區○○路2段291巷25、31、31-1、31
    -2號建物，均未辦理保存登記，兩造間多次協調，未能達成
    分割協議，為期土地發揮最大效用，請准將3筆土地合併分
    割，就系爭101號土地全部及毗鄰102號土地中72平方公尺，
    由原告與共有人陳碧文、陳錄式、陳采樑、陳文增、陳錄華
    、陳維新、陳麗幸、陳啟華、陳啟吉、陳金福、陳鋒鑄、陳
    廖雅梅等人取得，並依各人應有部分之比例繼續保持共有，
    其餘部土地由鈞院就其餘共有人比例分割。
  (二)另因訴外人即原共有人陳好、陳盆、陳得三已死亡，故先訴
    請陳好之繼承人（即被告陳買、李萍瑛、李坤全、李坤亮、
    古淑君、古偉杰、王景熙、王景俊、王景祺、林王素、王琇
    璫、王惠萍、陳俊祺、陳淑玲、陳俊弘、陳俊彥、游陳輝子
    、李陳對、陳田、陳錄金、陳錄銀、陳錄葉、陳墀國、林慶
    傳、林秋明、林玉卿、林玉月、林秋富）、陳盆之繼承人（
    即被告陳建明、陳佳君、陳佳莉、陳建瑋、陳佳佳、陳明珠
    、王陳秀玉）、陳得三之繼承人（即被告陳問禮）就其等繼
    承系爭土地之應有部分先行辦理繼承登記後，再為分割共有
    物。
  (三)聲明：
  1.被告李萍瑛、李坤全、李坤亮、古淑君、古偉杰、王景熙、
    王景俊、王景祺、林王素、王琇璫、王惠萍、陳俊祺、陳淑
    玲、陳俊弘、陳俊彥、游陳輝子、李陳對、陳田、陳錄金、
    陳錄銀、陳錄葉、陳墀國、林慶傳、林秋明、林玉卿、林玉
    月、林秋富應就其等被繼承人陳好所有座落台北市○○區○
    ○段四小段第101號、102號、103號，應有部分均為360分之
    20之土地，辦理繼承登記。
  2.被告陳建明、陳佳君、陳佳莉、陳建瑋、陳佳佳、陳明珠、
    王陳秀玉應就其等被繼承人陳盆所有座落台北市○○區○○
    段四小段第101號、102號、103號，應有部分均為360分之24
    之土地，辦理繼承登記。
  3.被告陳問禮應就其被繼承人陳得三所有座落台北市○○區○
    ○段四小段第101號、102號、103號，應有部分均為360分之
    40 之土地，辦理繼承登記。
  4.系爭3筆土地准予合併分割，就系爭101號土地全部及毗鄰10
    2號土地中72平方公尺，由原告與被告陳碧文、陳錄式、陳
    采樑、陳文增、陳錄華、陳維新、陳麗幸、陳啟華、陳啟吉
    、陳金福、陳鋒鑄、陳廖雅梅等人取得，並依各人應有部分
    之比例繼續保持共有。
二、被告方面：
  (一)被告陳林秀鑾、陳、陳俊祺、陳淑玲、陳俊弘、陳俊彥、
    李陳對抗辯：
    原告雖與12位共有人簽署同意書，惟渠等主張之分割方式
    ，將造成較完整且具經濟價值之101及102土地與畸零之103
    土地分屬不同人所有，亦即形式上各共有人分得之土地大小
    相同，惟實質上各該土地價值明顯不一，分割方式顯違公平
    。況民法第823條立法精神，在於消滅土地共有現象，促進
    所有權單一俾益土地利用及社會經濟發展，斷無將57人共有
    之三塊土地，分割使其中12人持有一塊，其餘45人持有另一
    塊之理，足徵原告前開分割方法之謬。本案待分割土地僅30
    0餘平方公尺，惟因繼承關係開枝散葉，共有人數已逼近60
    人，換算後每人約僅持有1坪，顯然原物分割無法使物盡其
    用，發揮土地增進社會經濟效益之功，衡酌共有物之性質、
    價格、經濟效用、公共利益及多數共有人利益等因素，並兼
    顧公平原則，系爭共有物應連同地上物變價分割，於扣除地
    上物之價值後，再依各該所有權比例分配價金為宜。
  (二)被告陳碧文、陳錄式、陳啟華、陳啟吉、陳金福、陳鋒鑄、
    陳廖雅梅則以：同意原告所提分割方案。
  (三)被告陳采樑、陳文增、陳錄華、陳維新、陳麗幸則以：原告
    主張分割方式對其他共有人有失公平。應將系爭土地併同地
    上物變價分割。
  (四)被告陳建明、陳維德、陳建瑋、古淑君、古偉杰則以：原告
    主張分割方式對其他不同意分割之共有人不公平。系爭土地
    上有共有人所建地上建物，採原物分配顯有困難，應採變賣
    方式分割。
  (五)被告陳美女、陳佳君、李坤全、李坤亮、李萍瑛、王惠萍、
    陳墀國則聲明：原告之訴駁回。
三、兩造不爭之事實：
  (一)座落台北市○○區○○段四子段第101地號、102地號、103
    地號土地屬兩造共有，各共有人應有比例詳如附表所載。
  (二)系爭3筆土地之地目均為「建」。系爭101、103地號土地屬
    第三種住宅區，土地之使用及開發建築應依「台北市土地使
    用分區管制規則」第8條(使用分區)及第17條(建築基地寬深
    度) 等規定辦理。系爭102地號土地屬「道路用地(公共設施
    用地)」，係經台北市政府51年9月1日北市府工字第37209號
    公告「北市第31、32、33號細部計劃圖」內劃設為道路用地
    迄今，歷次都市計劃均無禁止或限制該筆土地分割之規定，
    惟因該筆土地屬公共設施用地，應依其指定目的使用，有台
    北市政府都市發展局100年2月22日北市都規字第1000049760
    0號函可稽(本院卷四第38、39頁)。
  (三)系爭101號、102號土地上建有門牌號碼台北市○○區○○路
    2段291巷25號、31號、31-2號建物，25號為一層樓鐵皮構造
    建物，面積209.24平方公尺。門牌31號建物自行增設31-1及
    31-2門牌，31號建物，面積142.76平方公尺。門牌號碼台北
    市○○區○○路2段291巷25號納稅義務人為陳維德、31號納
    稅義務人為陳墀勳、陳黃勤，有房屋稅籍證明書、驗測量筆
    錄、台北市大安地政事務所土地複丈成果圖可稽(本院卷一
    第112-114頁、卷二第122、124 頁)。
  (四)兩造對於系爭土地未能達成分管或分割協議。
  (五)訴外人即原共有人陳好、陳盆、陳得三已死亡，陳好之繼承
    人為被告陳買、李萍瑛、李坤全、李坤亮、古淑君、古偉杰
    、王景熙、王景俊、王景祺、林王素、王琇璫、王惠萍、陳
    俊祺、陳淑玲、陳俊弘、陳俊彥、游陳輝子、李陳對、陳田
    、陳錄金、陳錄銀、陳錄葉、陳墀國、林慶傳、林秋明、林
    玉卿、林玉月、林秋富），陳盆之繼承人為被告陳建明、陳
    佳君、陳佳莉、陳建瑋、陳佳佳、陳明珠、王陳秀玉，陳得
    三之繼承人為被告陳問禮，就其等繼承系爭土地之應有部分
    尚未辦理繼承登記等情，有土地登記謄本、繼承系統表、戶
    籍謄本、戶籍資料查詢結果、戶籍登記簿、本院98年4月17
    日北院隆家事98年度繼字第57號函可稽(本院卷一第13-81頁
    、卷二第187頁、卷四第41-46頁)。
四、本件兩造爭執要旨：(一)系爭土地是否應准予分割？(二)系爭土
    地以原物分割是否有困難？(三)系爭土地以變價為分割方法為
    當？茲分述之：
  (一)系爭土地准予合併分割：
    按「各共有人，除法令另有規定外，得隨時請求分割共有物
    。但因物之使用目的不能分割或契約訂有不分割之期限者，
    不在此限。」「分割之方法不能協議決定，或於協議決定後
    因消滅時效完成經共有人拒絕履行者，法院得因任何共有人
    之請求，命為下列之分配：一、以原物分配於各共有人。但
    各共有人均受原物之分配顯有困難者，得將原物分配於部分
    共有人。二、原物分配顯有困難時，得變賣共有物，以價金
    分配於各共有人；或以原物之一部分分配於各共有人，他部
    分變賣，以價金分配於各共有人。」「共有人相同之數不動
    產，除法令另有規定外，共有人得請求合併分割。」民法第
    823條第1項、第824條第1、2、5項分別定有明文。原告主張
    系爭3筆土地為兩造所共有，兩造間就系爭土地並無不得分
    割之特別約定，依使用目的亦非不能分割，兩造間就系爭土
    地分割方法無法達成協議等情事，業據其提出系爭土地土地
    地籍圖謄本、土地登記謄本、土地所有權狀、分割同意書等
    件為證，且為被告所不爭執，系爭3筆土地共有人均相同，
    且應有部分亦均相同，原告訴請合併分割系爭3筆共有土地
    ，依民法第823條第1項、第824條第2、5項之規定，並無不
    合，自應准許。
  (二)系爭土地以原物分割有其困難：
    按共有物分割之方法，須先就原物分配，於原物分配有困難
    時，則予變賣，以價金分配於各共有人（最高法院50年度臺
    上字第271號判例意旨參照），如共有物係土地，尚須以其
    地目為定，查考有無違反土地法與相關地政法規規定，方得
    分割之，如地目為「建」，則須參酌有關畸零地相關規定，
    如原物分割後，部分共有人所分得之土地係畸零地或道路用
    地，因無法為建築使用，將導致取得之土地無法利用，此與
    土地法「提高土地價值，期能地盡其利」之立法意旨相違，
    上開情形均係「於原物分割有困難」之適例，則分割方法僅
    得以「變價分割」之方式，將共有物予以變賣，所得之價金
    依應有部分之比例分予全體共有人，方能達成公平之原則。
    經查，系爭3筆土地地目均為「建」，面積各為137平公尺、
    95平方公尺、120平方公尺，系爭101、103地號土地屬第三
    種住宅區，土地之使用及開發建築應依「台北市土地使用分
    區管制規則」第8條(使用分區) 及第17條(建築基地寬深度)
    等規定辦理。系爭102地號土地屬「道路用地(公共設施用地
    ) 」，係經台北市政府51年9月1日北市府工字第372 09號公
    告「北市第31、32、33號細部計劃圖」內劃設為道路用地迄
    今，歷次都市計劃均無禁止或限制該筆土地分割之規定，惟
    因該筆土地屬公共設施用地，應依其指定目的使用等情，有
    台北市政府都市發展局100年2月22日北市都規字第10000497
    600號函可稽(本院卷四第38、39頁) ，本件各共有人應有部
    分比例大小不一，且共有人人數眾多，若進行原物分割時，
    各共有人取得土地面積過小、且價值不同，無從為建築上之
    使用，難認符合公平原則、利益原則、經濟原則，更與土地
    法之立法原則大相逕庭，殊難為妥適。原告提出分割方案，
    主張就系爭101號土地全部、102號土地中72平方公尺，由原
    告與被告陳碧文、陳錄式、陳采樑、陳文增、陳錄華、陳維
    新、陳麗幸、陳啟華、陳啟吉、陳金福、陳鋒鑄、陳廖雅梅
    等人取得，依各人應有部分之比例繼續保持共有，與分割共
    有物之原理原則相違背，且就分得較低價值土地之共有人亦
    未提出任何補償方案，顯違公平，依該等方案為原物分割亦
    有困難。足見系爭土地以原物分配予兩造，實有困難。
  (三)系爭土地應以變價為分割方法：
    系爭土地之共有人數眾多，應有部分比例大小一情況下，如
    以原物分割方式再予以細分，各共有人將來就分得土地之利
    用困難，並有其使用上法令限制，而部分共有人均無意願就
    分得土地繼續保持共有，共有人陳林秀鑾、陳、陳俊祺、
    陳淑玲、陳俊弘、陳俊彥、李陳對、陳采樑、陳文增、陳錄
    華、陳維新、陳麗幸、陳建明、陳維德、陳建瑋、古淑君、
    古偉杰等人均表以變價分割為當。再者，系爭土地上有部分
    共有人搭建未辦保存登記建物，如依變價分割之方式予以變
    賣，則買受人可就整片之土地加以開發利用，其效果有如都
    市更新，兩造當事人均可聚資於變賣時參與買受（最高法院
    86年台上字第1737號判決意旨參照），經良性公平競價之結
    果，各共有人能分配之金額增加，反較有利各共有人，且兩
    造或其他第三人參與競標，則取得之土地面積將更大，就當
    事人而言，能享受之利益更大，而系爭3筆土地亦可發揮更
    大之經濟效用。從而，本院審酌上情認以變價分割，方能兼
    顧各共有人之利益，自以變價分割為宜。
五、綜上所述，原告本於民法第823條第l項前段、第824條第2項
    之規定，請求分割系爭土地，自屬應予准許。惟本院認為應
    將系爭土地予以變賣分割，而將所得價金按各共有人應有部
    分比例分配之。另訴外人即原共有人陳好、陳盆、陳得三已
    死亡，陳好之繼承人（即被告陳買、李萍瑛、李坤全、李坤
    亮、古淑君、古偉杰、王景熙、王景俊、王景祺、林王素、
    王琇璫、王惠萍、陳俊祺、陳淑玲、陳俊弘、陳俊彥、游陳
    輝子、李陳對、陳田、陳錄金、陳錄銀、陳錄葉、陳墀國、
    林慶傳、林秋明、林玉卿、林玉月、林秋富），陳盆之繼承
    人（即被告陳建明、陳佳君、陳佳莉、陳建瑋、陳佳佳、陳
    明珠、王陳秀玉），陳得三之繼承人（即被告陳問禮）就其
    等繼承系爭土地之應有部分均未辦理繼承登記，則原告訴請
    其等先行辦理繼承登記，再為分割共有物，亦有理由。
六、至兩造其餘之攻擊或防禦方法及未經援用之證據，經斟酌後
    ，認為均不足以影響本判決之結果，自無逐一詳予論駁之必
    要，併此敘明。
七、據上論結，原告之訴為有理由，依民事訴訟法第385條第1項
    前段、第80條之1，判決如主文。
中    華    民    國    100    年    5    月    25    日
                  民事第一庭    法  官  熊志強
以上正本係照原本作成
如對本判決上訴，須於判決送達後20日內向本院提出上訴狀。如
委任律師提起上訴者，應一併繳納上訴審裁判費。
中    華    民    國    100    年    5    月    25    日
                                書記官  謝盈敏
附表
┌───┬────┬────┬───────┐
│稱謂  │ 姓名   │ 應繼分 │分割後應有部分│
├───┼────┼────┼───────┤
│原告  │陳啟中  │        │20/360        │
├───┼────┼────┼───────┤
│被告  │陳林秀鸞│        │30/360        │
├───┼────┼────┼───────┤
│被告  │陳碧文  │        │22/360        │
├───┼────┼────┼───────┤
│被告  │陳問禮  │1/1     │40/360        │
├───┼────┼────┼───────┤
│被告  │陳錄式  │        │10/360        │
├───┼────┼────┼───────┤
│被告  │陳采樑  │        │20/360        │
├───┼────┼────┼───────┤
│被告  │陳文增  │        │8/360         │
├───┼────┼────┼───────┤
│被告  │陳錄華  │        │8/360         │
├───┼────┼────┼───────┤
│被告  │陳維新  │        │8/360         │
├───┼────┼────┼───────┤
│被告  │陳維德  │        │8/360         │
├───┼────┼────┼───────┤
│被告  │陳麗幸  │        │8/360         │
├───┼────┼────┼───────┤
│被告  │陳啟華  │        │20/360        │
├───┼────┼────┼───────┤
│被告  │陳啟吉  │        │20/360        │
├───┼────┼────┼───────┤
│被告  │陳金福  │        │20/360        │
├───┼────┼────┼───────┤
│被告  │陳鋒鑄  │        │10/360        │
├───┼────┼────┼───────┤
│被告  │陳廖雅梅│        │40/360        │
├───┼────┼────┼───────┤
│被告  │陳牽治  │        │2/105         │
├───┼────┼────┼───────┤
│被告  │陳卻    │        │2/105         │
├───┼────┼────┼───────┤
│被告  │陳寶珠  │        │2/105         │
├───┼────┼────┼───────┤
│被告  │陳美女  │        │1/105         │
├───┼────┼────┼───────┤
│被告  │陳明珠  │1/3     │8/360         │
├───┼────┼────┼───────┤
│被告  │王陳秀玉│1/3     │8/360         │
├───┼────┼────┼───────┤
│被告  │陳建明  │1/15    │8/1800        │
├───┼────┼────┼───────┤
│被告  │陳佳君  │1/15    │8/1800        │
├───┼────┼────┼───────┤
│被告  │陳佳莉  │1/15    │8/1800        │
├───┼────┼────┼───────┤
│被告  │陳建瑋  │1/15    │8/1800        │
├───┼────┼────┼───────┤
│被告  │陳佳佳  │1/15    │8/1800        │
├───┼────┼────┼───────┤
│被告  │李萍瑛  │1/90    │20/32400      │
├───┼────┼────┼───────┤
│被告  │李坤全  │1/90    │20/32400      │
├───┼────┼────┼───────┤
│被告  │李坤亮  │1/90    │20/32400      │
├───┼────┼────┼───────┤
│被告  │古淑君  │1/60    │20/21600      │
├───┼────┼────┼───────┤
│被告  │古偉杰  │1/60    │20/21600      │
├───┼────┼────┼───────┤
│被告  │王景熙  │1/90    │20/32400      │
├───┼────┼────┼───────┤
│被告  │王景俊  │1/90    │20/32400      │
├───┼────┼────┼───────┤
│被告  │王景祺  │1/90    │20/32400      │
├───┼────┼────┼───────┤
│被告  │林王素  │1/30    │20/10800      │
├───┼────┼────┼───────┤
│被告  │王琇璫  │1/30    │20/10800      │
├───┼────┼────┼───────┤
│被告  │王惠萍  │1/30    │20/10800      │
├───┼────┼────┼───────┤
│被告  │陳俊祺  │1/30    │20/10800      │
├───┼────┼────┼───────┤
│被告  │陳淑玲  │1/30    │20/10800      │
├───┼────┼────┼───────┤
│被告  │陳俊弘  │1/30    │20/10800      │
├───┼────┼────┼───────┤
│被告  │陳俊彥  │1/30    │20/10800      │
├───┼────┼────┼───────┤
│被告  │游陳輝子│1/30    │20/10800      │
├───┼────┼────┼───────┤
│被告  │李陳對  │1/30    │20/10800      │
├───┼────┼────┼───────┤
│被告  │陳買    │1/25    │20/9000       │
├───┼────┼────┼───────┤
│被告  │陳田    │1/25    │20/9000       │
├───┼────┼────┼───────┤
│被告  │陳錄金  │1/25    │20/9000       │
├───┼────┼────┼───────┤
│被告  │陳錄銀  │1/25    │20/9000       │
├───┼────┼────┼───────┤
│被告  │陳錄葉  │1/25    │20/9000       │
├───┼────┼────┼───────┤
│被告  │陳墀國  │1/5     │20/1800       │
├───┼────┼────┼───────┤
│被告  │林慶傳  │1/30    │20/10800      │
├───┼────┼────┼───────┤
│被告  │林秋明  │1/30    │20/10800      │
├───┼────┼────┼───────┤
│被告  │林玉卿  │1/30    │20/10800      │
├───┼────┼────┼───────┤
│被告  │林玉月  │1/30    │20/10800      │
├───┼────┼────┼───────┤
│被告  │林秋富  │1/30    │20/10800      │
└───┴────┴────┴───────┘